【裁判字號】    92,上易,714
【裁判日期】    921128
【裁判案由】    清償借款
【裁判全文】
臺灣高等法院民事判決                            九十二年度上易字第七一四號
      上  訴  人  乙○○
      共      同
      訴訟代理人  劉純增律師
      複  代理人  陳智義律師
      被  上訴人  復華商業銀行股份有限公司
      法定代理人  高抗勝
      訴訟代理人  吳偉民
右當事人間請求清償借款事件，上訴人對於中華民國九十二年五月三十日台灣台北地
方法院九十二年度訴字第五四三號第一審判決提起上訴，本院於九十二年十一月十七
日辯論終結，茲判決如左：
      主      文
上訴駁回。
第二審訴訟費用由上訴人連帶負擔。
      事      實
甲、上訴人方面：
一、聲明：
  (一)原判決不利於上訴人部分廢棄。
  (二)右廢棄部分，被上訴人在第一審之訴駁回。
二、陳述：除與原判決記載相同者外，補稱略以：
  (一)按就定有期限之債務為保證者，如債權人允許主債務人延期清償時，保證人除對
    於其延期已為同意外，不負保證責任（民法第七百五十五條規定）。本件即令被
    上訴人所稱對主債務人培陵電子股份有限公司（下稱培陵公司）之貸放款項乙事
    屬實，然依據系爭放款借據第二條第一項第四款之約定，該項外幣借款之借用期
    限最長不得超過一百八十天，換言之，本件借款之清償期即為被上訴人撥貸日起
    六個月。被上訴人稱其於八十七年九月二十八日即已撥貸付款，六個月的清償期
    於八十八年三月底即已屆滿。然其未經連帶保證人即上訴人之同意，逕行同意培
    陵公司延期或分期清償，且遲至近二年時間始提起本件請求，依前揭法規定，上
    訴人不負保證責任。
  (二)被上訴人於九十二年八月二十八日指稱，培陵公司原本的授信額度為美金十萬元
    ，並有連帶保證人冷麗東所有之台北市○○街房地為副擔保。後因培陵公司申請
    擴張信用增為二十三萬美金時，再增加上訴人二人為連帶保證人，並加入甲○○
    位於桃園蘆竹房地以為副擔保之一。足見不論是冷麗東的或甲○○的房地，均同
    為本件借款之擔保品，倘被上訴人已拋棄冷麗東部分之不動產擔保權利，上訴人
    即得同免責任。又系爭借據上載有特別條款：「連帶保證人所保證之債務，如借
    用人未依約履行時，貴行基於借用人之申請，認為有允許借用人延期清償或分期
    清償之需要時，應即以書面通知連帶保證人，連帶保證人同意於貴行書面通知到
    達或視為到達時，仍續負全部債務之保證責任。」，是依舉輕明重之法理，即令
    被上訴人同意借用人延期或分期清償，都須以書面通知連帶保證人，連帶保證人
    方須負擔保證責任。乃被上訴人逕行免除冷麗東所有房地之擔保責任，更應慎重
    通知上訴人，使之瞭解連帶保證責任之範圍已然加劇，然其竟未為之，逕使上訴
    人承擔所有保證責任，尤顯不公平。
  (三)本件借款人為培陵公司，被上訴人倘欲追索借款債務，自應以培陵公司為求償對
    象。然依被上訴人所提被上證二所示之支付命令，僅係針對上訴人二人，是否即
    意味其已放棄對培陵公司追索之權利，或已同意延期、分期清償，果真如此，上
    訴人自亦得同免保證責任。
三、證據：除援用第一審所提立證方法。
乙、被上訴人方面：
一、聲明：上訴駁回。
二、陳述：除與原判決記載相同者外，補稱略以：
  (一)系爭契約簽約日為八十七年五月二日，該筆借款性質屬於開發信用狀，學理上稱
    為「間接授信」，即簽約時並未撥款，迨有資金需求時再予以墊款，是本契約屬
    新發生之借款，絕非所謂「借新還舊」。又本件借款之批覆條件係以上訴人甲○
    ○所有桃園縣蘆竹鄉之不動產為借款之副擔保（即未設定抵押，僅提供為財產資
    力證明），而非冷麗東所有之台北市○○區○○街之不動產為擔保。因冷麗東對
    被上訴人另有房屋貸款之需求，故將該不動產提供被上訴人設定抵押權，而非為
    培陵公司之借款所設定，故不得將之混為一談，上訴人謂被上訴人有拋棄系爭借
    款擔保物權之意思及行為，容有誤會。再前該育英街之不動產，亦係培陵公司另
    一筆借款之副擔保，非本件年度借款之副擔保。且被上訴人放款批覆書所示係為
    副擔保，就金融業習慣「副擔保」為表加強借戶授信信用之證明，而非因借款而
    保物權。
  (二)縱認本件借款契約係變更其他借貸契約而來，然觀諸借據第十條第二項：「本借
    據項下之債務，如在本授信或其他授信案件所取得設定之擔保物權或其他權利之
    擔保範圍內時，如貴行同意更換、拋棄或先行贖回擔保物之一部或全部‧‧‧均
    毋須再徵求連帶保證人之同意，連帶保證人仍負全部債務之保證責任」等語，故
    上訴人仍應負全部保證責任。
  (三)借據第二條第二項約定：「本件借款金額係應自國外押匯（付款）日或貴行撥貸
    日起算，最長不得超過一百八十天」，此一百八十天係表示被上訴人墊款此筆信
    用狀後，培陵公司應於此期限內償還本筆墊款，否則所有債務視為到期將立即清
    償，而非上訴人所稱此期限為系爭借款之期限。被上訴人於八十八年二月及九十
    一年五月向原法院聲請本件借款之支付命令，但均遭上訴人異議而駁回，非如上
    訴人所言遲延至今始提起本件之請求，其間雖有與被上訴人申請分期攤還協議，
    惟因上訴人甲○○不願簽約，導致本協議案並未成立且未生效，是被上訴人有依
    法請求履約之行動。
三、證據：除援用第一審所提立證方法外，補提批覆書、個人存戶簡便融資借據、亞
    太銀行抵押權塗銷申請書、查詢表、他項權利證明書、土地建物抵押權設定契約
    書、土地建物他項權利移轉變更契約書、台灣板橋地方法院民事執行處通知、分
    配表、台灣桃園地方法院八十八年訴字第五五一號裁定、台灣台北地方法院九十
    一年訴字第一七五六號裁定影本各一份，土地登記謄本、其他約定事項、台灣台
    北地方法院八十八年訴字第二三０五號裁定、九十一年訴字第五七一九號裁定影
    本各二份，建物登記謄本、支付命令影本各三份為證。
    理      由
一、按債權人以各連帶債務人為共同被告提起給付之訴，以被告一人提出非基於其個
    人關係之抗辯，而經法院認為有理由者為限，始得適用民事訴訟法第五十六條第
    一項（按修正前舊法）之規定，共同被告之一人對於第一審命其連帶給付之判決
    ，提起上訴，尚未經第二審法院為實體上之調查，無從斷定其提出抗辯是否非基
    於其個人關係而有理由，自無同條項之適用，最高法院著有四十一年台抗字第十
    號判例，可供參照。本件被上訴人於原審以借貸及連帶保證法律關係，請求共同
    被告培陵公司、黃浩、冷麗東及上訴人連帶清償借款，經原審判命應連帶給付新
    台幣（下同）一百四十七萬八千零八十五元，及如原判決附表所示利息、違約金
    。嗣上訴人雖提起上訴，並以被上訴人銀行允許培陵公司延期及分期償還而未經
    保證人同意，不得再請求保證人負連帶責任，及被上訴人同意塗銷系爭債權之物
    上擔保，保證人應同免其責等非基於伊等個人關係之抗辯，但經本院審理之結果
    ，認上訴人所為抗辯並無理由，自無民事訴訟法第五十六條第一款規定之適用，
    爰未同列原審其他共同被告為上訴人，首應說明。
二、被上訴人起訴主張：原審共同被告培陵公司於八十七年五月二日邀原審另共同被
    告黃浩、冷麗東，及上訴人乙○○、甲○○為連帶保證人，與上訴人簽訂「放款
    借據─進口融資專用」契約，約定借據有效年限自八十七年五月二日起至八十八
    年五月二日止，借款額度為美金二十三萬元，利息按撥貸時美金牌告利息計算，
    目前利率為百分之九．五計算，遲付利息時，除按上開利率計付遲延利息外，逾
    期六個月以內者，另按該利率百分之十，超過六個月以上者，另按該利率百分之
    二十計付違約金。嗣被上訴人依約於前揭額度內撥付信用狀墊款，詎培陵公司自
    八十八年六月二十四日起，即未依約支付本息已逾期一次以上，尚積欠一百四十
    七萬八千零八十五元，及如原判決附表所示之利息暨違約金。上訴人為連帶保證
    人，應負連帶清償責任，為此依借貸及連帶保證法律關係，請求上訴人連帶給付
    一百四十七萬八千零八十五元，及如原判決附表所示之利息暨違約金。（原審判
    命上訴人應與培陵公司、黃浩、冷麗東連帶如數清償，未據培陵公司、黃浩、冷
    麗東提起上訴。）
三、上訴人則以：甲○○於八十七年五月間即向被上訴人銀行呂襄理聲明不願意再擔
    任培陵公司之保證人，並經同意，但被上訴人銀行因行政作業疏失，未將培陵公
    司之保證人身份更改，致甲○○權益受損。且依據系爭放款借據第二條第一項第
    四款之約定，該項外幣借款之借用期限最長不得超過一百八十天，被上訴人稱其
    於八十七年九月二十八日即已撥貸付款，六個月的清償期於八十八年三月底即已
    屆滿，其未經上訴人同意，逕行同意培陵公司延期或分期清償，遲至近二年時間
    始提起本件請求，上訴人自不負保證責任。又培陵公司原本授信額度為美金十萬
    元，並以冷麗東所有坐落台北市○○街房地設定抵押權以為擔保，後因培陵公司
    申請擴張信用二十三萬美金時，再增加上訴人二人為連帶保證人，並另以甲○○
    坐落桃園蘆竹房地以為副擔保，則被上訴人於未告知上訴人情況下，逕行免除冷
    麗東所有房地之擔保責任，上訴人即得同免責任等語，資為抗辯。
四、被上訴人起訴主張原審共同被告培陵公司於八十七年五月二日邀原審另共同被告
    黃浩、冷麗東，及上訴人乙○○、甲○○為連帶保證人，與上訴人簽訂「放款借
    據─進口融資專用」契約，約定借據有效年限自八十七年五月二日起至八十八年
    五月二日止，借款額度為美金二十三萬元，利息按撥貸時美金牌告利息計算，目
    前利率為百分之九．五計算，遲付利息時，除按上開利率計付遲延利息外，逾期
    六個月以內者，另按該利率百分之十，超過六個月以上者，另按該利率百分之二
    十計付違約金。嗣被上訴人依約於前揭額度內撥付信用狀墊款，詎培陵公司自八
    十八年六月二十四日起，即未依約支付本息已逾期一次以上，尚積欠一百四十七
    萬八千零八十五元，及如原判決附表所示之利息暨違約金之事實，業據提出放款
    借據、復華銀行查詢單、復華銀行放款交易明細分類帳為證，並為上訴人所不爭
    執（見本院卷第十九頁），可信實在。
五、被上訴人又主張上訴人既為系爭借款之連帶保證人，應負連帶保證責任，但為上
    訴人所否認，並以前揭情詞抗辯。經查：上訴人辯雖稱其於八十七年九月間已至
    被上訴人之前身即亞太銀行，對該銀行之陳正宗經理、放款部呂襄理表明不願意
    再擔任連帶保證人，惟經證人即被上訴人之職員陳正宗已證稱：「（知否本件上
    訴人培陵電子股份有限公司向被上訴人公司辦理貸款之情形？）我知道，培陵電
    子股份有限公司是被上訴人公司的客戶，當時保證人有黃浩、冷麗東、乙○○、
    甲○○，契約是一年換約一次」、「（乙○○有無於八十七年九月間前往被上訴
    人公司對你說，不願再擔任本件之保證人？）沒有這回事」（見原審卷第四八頁
    ）。而另證人呂秀寶（即被上訴人之襄理）亦證稱：「（八十七年九月份乙○○
    先生有無前往亞太銀行台北分行表明要更換保證人一事？）時間我不記得了，但
    我記得乙○○有來銀行找我說不願意擔任保證人，我有告訴他必須以書面表示而
    且要請培陵電子股份有限公司聲請連帶保證人變更或者減少，此部分我們還要報
    請總行同意，我只是分行的襄理，我沒有權利同意乙○○無須擔任保證人，此部
    分需要總行的同意」等語（見原審卷第一六四頁、第一六五頁）。是縱認上訴人
    確於八十七年九月間前往被上訴人之分行表明不願再擔保培陵公司之連帶保證人
    ，但尚無法證明其退保之表示，業經被上訴人銀行有權核准之人員同意。是上訴
    人所稱因被上訴人銀行行政疏失，致伊等權益受損，不應負保證人責任云云，並
    不可採。
六、上訴人又主張，系爭信用狀墊款，依約培陵公司應於被上訴人撥付後，最長不得
    超過一百八十天清償，乃於屆期後，被上訴人竟同意培陵公司延期清償，而未得
    保證人之同意，依民法第七百五十五條規定，上訴人自不負保證之責等情，但為
    被上訴人所否認，辯稱系爭墊款債務屆期後，上訴人要求延期及分期償還，因乙
    ○○於本票及借據上簽章，甲○○則拒絕簽章，致未辦妥延期清償手續，是就本
    件債務而論，被上訴人並未同意延期清償等語。經查，本件培陵公司在八十七年
    九月二十四日，於系爭放款借據第一條所約定美金二十三萬元為最高限額之額度
    內，委請被上訴人銀行開立信用狀予香港上海匯豐銀行香港分行，培陵公司於同
    年月二十八日對出口商MAXFORCE INTERNATIONAL LTD.出具CARGO RECEIPT，被上
    訴人為此於八十七年九月二十八日為墊款等情，有開發信用狀申請書（見原審卷
    第一０二頁）、培陵公司CARGO RECEIPT（見原審卷第一一二頁）、進口單據到
    達通知書及傳票（原審卷第一一三頁）在卷可按，且為上訴人所不爭執，可信實
    在。又該墊款，依上訴人所不爭執行真正之放款借據（見原審卷第十頁）第二條
    第四款約定，以墊付之外幣本金金額，按墊撥日被上訴人銀行外匯賣出匯率折算
    所得之新台幣金額作為收到新台幣借款，其借款期限與該筆外幣借款原已借用期
    間合併計算，自國外押匯（付款）日或上訴人銀行撥貸日起算，最長不得超過一
    百八十天，是被上訴人已於八十七年九月二十八日為核撥墊款，則依該約定，借
    款期限至遲應已於八十八年三月底屆滿，此並為上訴人所是認（見本院卷第二十
    七頁上訴人所提上訴理由狀三所載），乃培陵公司到期並未清償，被上訴人即於
    八十八年四月一日，依將之改列貸為新台幣一百六十一萬五千六百一十四元債務
    ，亦有被上訴人銀行放款交易明細分類帳（見原審卷第八三頁）可按，是其並無
    上訴人所稱同意培陵公司延期或分期清償之情事。又依被上訴人所提「展期申請
    書暨增補約據」（見原審卷第一二一頁）所示，上訴人於屆期後，固曾請求被上
    訴人同意延期清償，但被上訴人復辯稱此須培陵公司與保證人共同簽發本票，但
    甲○○不願在本票及借據上簽名，所以雙方未達成協議等情，而上訴人亦坦言乙
    ○○與甲○○亦坦言伊為夫妻，經他們討論後不同意，就沒有完成展延的手續等
    語（見本院卷第一二０頁），是上訴人以被上訴人於本件債務清償期屆滿後，逕
    行同意培陵公司延期清償或分期清償，而未得保證人同意為辯，並不可採。至上
    訴人另辯本件借款人為培陵公司，被上訴人倘欲追索借款債務，自應以培陵公司
    為求償對象，然依被上訴人所提被上證二所示之支付命令，僅係針對上訴人二人
    ，是否即意味其已放棄對培陵公司追索之權利，或已同意延期、分期清償，果真
    如此，上訴人自亦得同免保證責任乙節。經按，連帶債務之債權人，依民法第二
    百七十條第一項規定，本得對於債務人中之一人或數人或其全體，同時或先後請
    求全部或一部之給付，是縱認前僅對上訴人發支付命令（按該支付命經上訴人異
    議而視為起訴後，因被上訴人未遵期補繳裁判費，已經以程序駁回），而未同時
    對債務人培陵公司為之，亦難遽認被上訴人已放棄對培陵公司追索權利，或已同
    意延期、分期清償，上訴人此部分所辯，亦非可採。
七、再，上訴人雖又主張培陵公司與被上訴人銀行授信往來過程中，曾由保證人冷麗
    東提供台北市○○區○○街，及中和市○○○路之二筆房地設定抵押權予被上訴
    人，作為往後融資授信之擔保品，並以甲○○所有桃園蘆竹房地作為副擔保，詎
    於八十七年五月間，被上訴人之已同意冷麗東將該房地抵押設定塗銷，則被上訴
    人既拋棄為其債權擔保之物權，上訴人依民法第七百五十一條規定，自得免除保
    證責任等語，但亦為被上訴人所否認，辯稱該擔保物權與本件無關。經查：原審
    共同被告冷麗東所有坐落台北市○○區○○段三小段一六四號土地，應有部分千
    分之六三一，及其上建物門牌號碼台北市○○區○○街五九之一號三樓房屋，固
    以冷麗東、培陵公司為債務人，設定本金最高限額抵押權六百萬元予被上訴人，
    有台北市土地、建物登記謄本（見本院卷第六三頁至第六六頁）在卷可憑，但查
    ，該抵押權登記日期為八十六年一月九日，存續期間自八十六年一月六日至一一
    六年一月五日共二十年，核與本件放款借據所定其有效日期自八十七年五月二日
    起至八十八年五月二日止，期間一年，得借貸之額度為美金二十三萬元，已有不
    同。而中和市○○段六四五號土地，應有部分萬分之二二，及其上門牌號碼中和
    市○○○路一三七號十樓之一建物，固亦經被上訴人銀行設定本金最高額一千零
    六萬元之抵押權，但抵押權登記日期為八十六年六月十日，債務人則為冷麗東、
    黃浩（見本院卷六九頁至七七頁），與培陵公司亦無關。再參酌依被上訴人所提
    為上訴人所不爭執真正之核貸批覆書（見本院卷三六頁）所載，系爭債務僅以甲
    ○○所有桃園蘆竹房地作為副擔保（按即保證人資力參考，並未為抵押權設定）
    ，至依冷麗東向被上訴人申請抵押權塗銷之申請書所載，關於冷麗東對借款人培
    陵公司為保證之放款部分，其擔保物欄位則記載為「無」等情（見本院卷第六一
    頁），被上訴人所辯冷麗東以所有不動產所設定之抵押，與系爭債務無關，自可
    採信，是縱經被上訴人同意冷麗東塗銷抵押權，亦與本件無涉，上訴人所辯被上
    訴人既拋棄為其債權擔保之物權，上訴人得依民法第七百五十一條規定，免除保
    證責任云云，並不可採。
八、綜上所述，被上訴人依借貸及連帶保證法律關係，請求上訴人連帶給付一百四十
    七萬八千零八十五元，及如原判決附表所示之利息暨違約金，經核並無不合。上
    訴意旨指摘原判決不當，求予廢棄改判，為無理由，應予駁回。至兩造其餘攻擊
    防禦方法，經核與勝負之判斷無關，爰未予一一論列，附此說明。
九、據上論結，本件上訴為無理由，依民事訴訟法第四百四十九條第一項、第七十八
    條、第八十五條第二項，判決如主文。
中      華      民      國    九十二    年    十一      月    二十八    日
                                民事第七庭
                                    審判長法  官  王  仁  貴
                                          法  官  陳  金  圍
                                          法  官  陳  玉  完
正本係照原本作成。
不得上訴。
中      華      民      國    九十二    年    十二      月      二      日
                                          書記官  鄭  兆  璋


司法院資訊處製作；財團法人民間司法改革基金會備份。
